---
title: "Analiza połowu śledzi"
output:
  html_document: 
    theme: readable
    keep_md: yes
    toc: true
  html_notebook: default
  pdf_document: default
  
---




```{r echo=FALSE,  warning=FALSE, error=FALSE, message=FALSE }

set.seed(100)

```

Zaawansowana Eksploracja Danych - projekt zaliczeniowy, semestr ziomowy 2016/17, Politechnika Poznańska.
`r Sys.time()`

### Streszczenie

Przedmiotem poniższej analizy było zbadanie zjawiska zmniejszania się śledzi na przestrzeni ostatnich kilkudziesięciu lat. Badane parametry obejmowały warunki środowiskowe takie jak temperatura wody czy też dostępność pożywienia, a także zależne te od człowieka - natężenie połowów lub wielkość połowów. 

Zbiór wymagał wstępnego przetwarzania - w jego ramach zostały uzupełnione wartości puste oraz wyeliminowane wartości odstające. Przedstawione zostały także podstawowe charakterystyki poszczególnych zmiennych. Została przeprowadzona także analiza korelacji, w wyniku której można było zauważyć zależności pomiędzy wielkością śledzia, dostępnością planktonu a czynnikami środowiskowymi w postaci zmiany temperatury wody oraz oscylacji północnoatlantyckiej. Przedstawione zostało jak zmieniał się rozmiar śledzi na przestrzeni czasu i w którym momencie nastąpił stoponiowy jego spadek. Zbudowany został także model regresyjny pozwalający na przewidywanie wielkości śledzia na podstawie pozostałych parametrów.  

### Wykorzystane biblioteki

```{r warning=FALSE, error=FALSE, message=FALSE }
library('caret')
library('plotly')
library('pander')
library('dplyr')
library('ggplot2')
library('gridExtra')
library('corrplot')
library('GGally')


```

### Zbiór danych
Zbiór zawiera dane komercyjnych połowów śledzi z ostatnich 60 lat. Z każdego połowu wybierano próbkę od 50 do 100 sztuk trzyletnich śledzi i badano ich długość. Zbudowano w ten sposób zbiór ponad 50 tysięcy pomiarów.

#### Opis atrybutów

|Atrybut      |   Opis                                                                       |
|------------:|:----------------------------------------------------------------------------:|
|length       |  długość złowionego śledzia [cm]                                             |
|cfin1        |  dostępność planktonu [zagęszczenie Calanus finmarchicus gat. 1]             |
|cfin2        |  dostępność planktonu [zagęszczenie Calanus finmarchicus gat. 2]             |
|chel1        |  dostępność planktonu [zagęszczenie Calanus helgolandicus gat. 1]            |
|chel2        |  dostępność planktonu [zagęszczenie Calanus helgolandicus gat. 2]            |
|lcop1        |  dostępność planktonu [zagęszczenie widłonogów gat. 1]                       |
|lcop2        |  dostępność planktonu [zagęszczenie widłonogów gat. 2]                       |
|fbar         |  natężenie połowów w regionie [ułamek pozostawionego narybku]                |
|recr         | roczny narybek [liczba śledzi]                                               |
|cumf         | łączne roczne natężenie połowów w regionie [ułamek pozostawionego narybku];  |
|totaln       |  łączna liczba ryb złowionych w ramach połowu [liczba śledzi];               |
|sst          | temperatura przy powierzchni wody [°C];                                      |
|sal          | poziom zasolenia wody [Knudsen ppt];                                         |
|xmonth       | miesiąc połowu [numer miesiąca];                                             |
|nao          | oscylacja północnoatlantycka [mb].                                           |



#### Wczytanie zbioru danych i podstawowe charakterystyki


```{r eval=FALSE}
data <- read.csv('sledzie.csv',na.strings = '?')
summary(data)
```

```{r echo=FALSE}
panderOptions ('table.continues','')
panderOptions ('table.caption.prefix','')

data <- read.csv('sledzie.csv',na.strings = '?')
pander(summary(data))
```



### Wstępne przetwarzanie 

#### Analiza wartości pustych
W tej części zostanie dokonane uzupełnienie wartości pustych. Jak można zauważyć, wartości puste występują tylko w siedmiu kolumnach a w ich ramach rozkład jest niemal równomierny.

```{r echo=-2}
sapply(data,function(y) sum (length(which(is.na(y)))))
```

Zbiór zawiera najprawdopodobniej zdenormalizowane dane z pojedynczych połowów oraz corocznych statystyk. Powoduje to, że większość danych się powtarza w obrębie sąsiednich obserwacji. Poniżej przedstawiony został przykładowy wycinek zbioru. Jak można zauważyć, wartości puste mogą zostać uzupełnione przy wykorzystaniu podobnych obserwacji. 

 
```{r}
data[1:10,3:8]
```

Ustalenie grup podobnych obserwacji:

```{r}
removed.na<-data[complete.cases(data),]
unique.groups <- unique(removed.na[,3:14])
head(unique.groups)
nrow(unique.groups)
```

Poniższa funkcja jako argumenty przyjmuje pojedynczą obserwację oraz zbiór unikalnych obserwacji, a jej rezultatem jest wiersz z uzupełnionymi wartościami pustymi. Poszukiwana jest taka obserwacja ze zbioru, która posiada najmniejszą odległość Hamminga pomiędzy nią a źródłową obserwacją z wartościami pustymi - to ona stanowi podstawę dla uzupełnienia danych. 

```{r}

imputeNA <- function (r,groups,columns) {
  
  if (sum(is.na(r))>0) {
    row<-r[columns]
    nns<-apply(groups,1,function(x,y) {
      sum(y[!is.na(y)]!=x[!is.na(y)])
    },y = row)
    
    nn <- unique.groups[names(sort(nns)[1]),]
    
    row[is.na(row)]<-unlist(nn[is.na(row)])
    r[columns]<-row
  }
  r
}

```

Zastosowanie stworzonej funkcji:

```{r cache=TRUE}

data<-as.data.frame(t(apply(data,1,imputeNA,groups=unique.groups,columns=3:14)))
sapply(data,function(y) sum (length(which(is.na(y)))))

```

Jak widać, z całego zbioru zostały usunięte wartości puste. Osiągnięcie podobnego efektu możliwe byłoby również poprzez zastosowanie np. funkcji `kNN` z pakietu VIM, jednak wiązałoby się to ze znacznym nakładem czasowym (dla każdej obserwacji z wartościami pustymi obliczana by była odległość pomiędzy nią a pozostałymi). Niedogodność ta została ograniczona w proponowanym rozwiązaniu poprzez wykorzystanie grup podobnych obserwacji.

#### Poprawa wartości zmiennej `length`

Można zauważyć, że w zdecydowanej większości przypadków zmienna `lenght` przyjmuje wartości będące wielokrotnością liczby `0.5`. Tak nie dzieje jednak we wszystkich przypadkach: 

```{r}
data %>% filter (length%%0.5 != 0) %>% summarise(n())
```

Stanowi to około 0.1% obserwacji. Można więc założyć, że jest to związane z błędem podczas zbierania danych, co w procesie ich czyszczenia warto naprawić.

```{r}
data<-data %>% mutate( length = round(length*2)/2)
data %>% filter (length%%0.5 != 0) %>% summarise(n())
```


#### Usuwanie wartości odstających
Na poniższym zestawieniu histogramów można zauważyć, że zwłaszcza zmienne `cfin1` i `lcop1` mogą zawierać wartości odstające.

```{r echo=FALSE, warning=FALSE, error=FALSE}


grid.arrange( 
  
  ggplot(data,aes(x=length))+
    geom_histogram(binwidth = 0.5), 
  
  ggplot(data,aes(x=cfin1))+
    geom_histogram(bins=30), 
  
  ggplot(data,aes(x=cfin2))+
    geom_histogram(bins=30), 
  
  ggplot(data,aes(x=chel1))+
    geom_histogram(bins=30), 
  
  ggplot(data,aes(x=chel2))+
    geom_histogram(bins=30), 
  
  ggplot(data,aes(x=lcop1))+
    geom_histogram(bins=30), 
  
  ggplot(data,aes(x=lcop2))+
    geom_histogram(bins=30), 
  
  ggplot(data,aes(x=fbar))+
    geom_histogram(bins=30), 
  
  ggplot(data,aes(x=recr))+
    geom_histogram(bins=30)+
        scale_x_continuous(breaks = c(1e+05,1e+06)),
  
  ggplot(data,aes(x=cumf))+
    geom_histogram(bins=30), 
  
  ggplot(data,aes(x=totaln))+
    geom_histogram(bins=30) +
    scale_x_continuous(breaks = c(1e+05,1e+06)),
  
  ggplot(data,aes(x=sst))+
    geom_histogram(bins=30), 
  
  ggplot(data,aes(x=sal))+
    geom_histogram(bins=30)+
        scale_x_continuous(breaks = c(35.4,35.6)),
  
  ggplot(data,aes(x=nao))+
    geom_histogram(bins=30)
  
  )


```

W opracowaniu użyta została odległość Cooka jako miara wpływu, jaki ma obserwacja na model regresji. Jeśli pominięcie danej obserwacji powoduje stosunkowo dużą zmianę współczynników, jest ona potencjalnie odstająca. 

```{r}

data.scaled<-data %>% mutate_each(funs(scale(.) %>% as.vector),  vars=c(-1,-15))

mod <- lm(length ~ ., data=data.scaled[c(-1,-15)])
cooksd <- cooks.distance(mod)

influential <- as.numeric(names(cooksd)[(cooksd > 4*mean(cooksd))]) 

data<-data[-influential,]
length(influential)
```

Poniższy wykres przedstawia zestawienie histogramów po usunięciu `r length(influential)` obserwacji.

```{r echo=FALSE, warning=FALSE, error=FALSE}


grid.arrange( 
  
  ggplot(data,aes(x=length))+
    geom_histogram(binwidth = 0.5), 
  
  ggplot(data,aes(x=cfin1))+
    geom_histogram(bins=30), 
  
  ggplot(data,aes(x=cfin2))+
    geom_histogram(bins=30), 
  
  ggplot(data,aes(x=chel1))+
    geom_histogram(bins=30), 
  
  ggplot(data,aes(x=chel2))+
    geom_histogram(bins=30), 
  
  ggplot(data,aes(x=lcop1))+
    geom_histogram(bins=30), 
  
  ggplot(data,aes(x=lcop2))+
    geom_histogram(bins=30), 
  
  ggplot(data,aes(x=fbar))+
    geom_histogram(bins=30), 
  
  ggplot(data,aes(x=recr))+
    geom_histogram(bins=30)+
        scale_x_continuous(breaks = c(1e+05,1e+06)),
  
  ggplot(data,aes(x=cumf))+
    geom_histogram(bins=30), 
  
  ggplot(data,aes(x=totaln))+
    geom_histogram(bins=30) +
    scale_x_continuous(breaks = c(1e+05,1e+06)),
  
  ggplot(data,aes(x=sst))+
    geom_histogram(bins=30), 
  
  ggplot(data,aes(x=sal))+
    geom_histogram(bins=30)+
        scale_x_continuous(breaks = c(35.4,35.6)),
  
  ggplot(data,aes(x=nao))+
    geom_histogram(bins=30)
  
  )


```

Zgodnie z przypuszeniami zakres został ograniczony najbardziej dla zmiennych `cfin1` i `lcop` oznaczających dostępność planktonu określnego rodzaju, w mniejszym stopniu zmienną `cumf`, czyli roczne natężenie połowów.

### Analiza danych

#### Korelacja zmiennych

Na poniższym wykresie została przedstawiona macierz korelacji:

```{r}
c <- cor(data %>% select(-X))
corrplot(c, type="lower", method="color",diag=FALSE)

```

Wykres prezentujący korelację pomiędzy występowaniem różnego rodzaju planktonu. Można zauważyć bardzo duże skorelowanie dostępności planktonu *Calanus finmarchicus* oraz *Calanus finmarchicus* (gatunek 1 i 2), a także ujemną korelację łącznego rocznego natężenia połowów

```{r cache=TRUE, echo=FALSE}



ggpairs(data %>% select(cfin1, cfin2, chel1, chel2, lcop1, lcop2), columnLabels = c('C. finmar. I', "C. finmar. II","C. helg. I", "C. helg. II", "W-nogi I", "W-nogi II"))
        
        

```


```{r cache=TRUE, echo=FALSE}



ggpairs(data %>% select(fbar, totaln, cumf, recr), columnLabels
        = c("Nat. połowów","L. śledzi / połów","Roczne nat  połowów","Łączny narybek"))
        
        

```

W kontekście długości złowionych śledzi największą (ujemną) korelację widzimy dla temperatury przy powierzchni wody.

```{r echo=FALSE, message=FALSE}

ggplot(data, aes(sst, length)) +
  geom_point() +
  geom_smooth(method = "lm")

```

#### Analiza zmiany długości śledzi w czasie

Żeby zaprezentować zmianę rozmiaru złowionych śledzi w czasie w odniesieniu do czynników, które mogły mieć na to wpływ, należy dokonać normalizacji zmiennych. Poniższa funkcja realizuje normalizację min-max:

```{r}

normalize <- function (df,cols) {
  
z<-as.data.frame(df[,cols])

  z<- apply(z, 2, function(x) {
    ranx <- range(x)
    (x - ranx[1]) / diff(ranx)
  })
  
df[,cols]<-z
df
}

data.normalized<-normalize(data,c(2:14,16))

```

Dodatkowo, uśredniona została ilość pożywienia, którą dysponowały śledzie w danym czasie:

```{r}

data.normalized <- data.normalized %>% mutate( avg.food = rowMeans(.[,3:8]))

```

Na poniższym wykresie zaprezentowano jak zmieniały się czynniki wpływające na wielkość śledzi. Widać wyraźnie zależność pomiędzy ilością pożywienia a długością ryb. Dodatkowo można zauważyć jak wpłyneła zmiana temperatury wody oraz występowanie zjawiska oscylacji północnoatlantyckiej, która może być bezpośrednią przyczyną zmiany ilości planktonu, a tym samym efektywności połowów. Widoczny jest też dokładny moment zmiany trendu.

```{r echo=FALSE, warning=FALSE, error=FALSE, message=FALSE}
ggplot(data=data.normalized, aes(x = X)) +
  geom_smooth(aes(y=length, colour="Długość")) +
  geom_smooth(aes(y=avg.food, colour="Pożywienie")) +
  geom_smooth(aes(y=sst, colour="Temperatura przy powierzchni")) +
  geom_smooth(aes(y=sal, colour="Zasolenie")) +
  geom_smooth(aes(y=nao, colour="Oscylacja północnoatlantycka")) +
  scale_colour_manual("", 
                      breaks = c("Długość","Pożywienie","Temperatura przy powierzchni","Zasolenie","Oscylacja północnoatlantycka"),
                     values=c("black","red","blue","green","violet")
                     ) +
  scale_y_continuous("") +
  geom_vline(aes(xintercept=17500),
             linetype=4, colour="black") + 
  geom_text(aes(17500,0.8,label = "Zmiana trendu", vjust = -1)) 

```

#### Interaktywny wykres

```{r message=FALSE, echo=FALSE}
samples<-data.normalized[sample(nrow(data.normalized),3000), ]
ggplotly(ggplot(data=samples, aes(x = X)) +
  geom_smooth(aes(y=length, colour="Długość")) +
  scale_colour_manual("", 
                      breaks = c("Długość"),
                     values=c("black")
                     ) +
  scale_y_continuous("") +
  geom_vline(aes(xintercept=17500),
             linetype=4, colour="black") + 
  geom_text(aes(17500,0.8,label = "Zmiana trendu", vjust = -1)) )

```

#### Regresja

W celu przewidywania długości śledzia na podstawie pozostałych zmiennych stworzony został model regresji. Wybrany algorytm to Stochastic Gradient Boosting z pakietu `caret`. 

```{r echo=TRUE, warning=FALSE, error=FALSE, message=FALSE, results='hide'}


inTraining <- createDataPartition(data$length, p = .75, list = FALSE)
training <- data[ inTraining,-1]
testing  <- data[-inTraining,-1]


caretGrid <- expand.grid(interaction.depth=c(1, 2, 3), n.trees = (1:20)*5,
                         shrinkage=c(0.01, 0.001),
                         n.minobsinnode=10)
metric <- "RMSE"
trainControl <- trainControl(method="cv", number=10, verboseIter = TRUE)

gbm.caret <- train(length ~ ., data=training, distribution="gaussian", method="gbm",
                   trControl=trainControl, verbose=FALSE, 
                   tuneGrid=caretGrid, metric=metric, bag.fraction=0.75)                    



```

Wykres przedstawiający błąd średniokwadratowy dla strojonych parametrów modelu. 
  
```{r echo=FALSE, warning=FALSE, error=FALSE, message=FALSE}

ggplot(gbm.caret)


```

Trafność regresji dla danych testowych w postaci miar RMSE i R^2:

```{r }

predict.ts<- predict(gbm.caret,testing)
predict.sm <- data.frame(obs=testing$length, pred=predict.ts)
defaultSummary(predict.sm)

```

Wykres ważności atrybutów.

```{r echo=FALSE, warning=FALSE, error=FALSE, message=FALSE }

ggplot(varImp(gbm.caret))

```

Wcześniejsze przypuszczenia się potwierdziły - temperatura wody jest najbardziej istotną zmienną w procesie predykcji wielkości śledzia. Istotny okazał się także roczny narybek oraz pokarm - parametry `recr` oraz `lcop1`, `lcop2`, `cfin2` i `chel2`. 



